ACORDAO-COMPLETO-2437631

ACÓRDÃO 5342/2021 ATA 9/2021 - PRIMEIRA CÂMARA

VISTOS, relatados e discutidos estes autos de três atos de Pensão Civil, submetidos à apreciação deste Tribunal para fins de registro, pela Universidade Federal do Rio Grande do Norte,
ACORDAM os Ministros do Tribunal de Contas da União, reunidos em Sessão da 1ª Câmara, diante das razões expostas pelo Relator e com fundamento nos arts. 1º, inciso V, e 39, inciso II, ambos da Lei 8.443/92, c/c o art. 259, inciso II, do Regimento Interno, em:
9.1. considerar tacitamente registrados em 26/11/2020, 11/12/2020 e 22/1/2021, respectivamente,  os atos constantes das peças 3 a 5, relativos às pensões civis instituídas por Airton Câmara de Carvalho, Bianor de Sá Bezerra e Hugo Pires da Cunha; 
9.2. encaminhar os autos à Secretaria de Fiscalização de Pessoal para a adoção dos procedimentos necessários com vistas à revisão de ofício das pensões civis, nos termos do subitem 9.2.1 do Acórdão 122/2021-TCU-Plenário; 
9.3. dar ciência desta deliberação à Universidade Federal do Rio Grande do Norte.

Pessoal: Pensão Civil.

Primeira Câmara

3. Interessadas: Alzenir Alecrim de Carvalho (XXX.609.234-XX); Maria Dilza Moura Furtado (XXX.634.644-XX); Maria Salete da Silva Bezerra (XXX.502.334-XX); Maria de Lourdes Freire da Cunha (XXX.230.514-XX)

13.1. Ministros presentes: Walton Alencar Rodrigues (Presidente), Benjamin Zymler e Jorge Oliveira.
13.2. Ministro-Substituto convocado: Marcos Bemquerer Costa.
13.3. Ministros-Substitutos presentes: Augusto Sherman Cavalcanti (Relator) e Weder de Oliveira.

ACORDAO-COMPLETO-2528701

Acórdão 1499/2022 - Plenário

AUGUSTO SHERMAN

Cuidam os autos de três atos de Pensão Civil, submetidos à apreciação deste Tribunal pela Universidade Federal do Rio Grande do Norte.
2.	A unidade técnica, ao analisar os fundamentos legais das concessões bem como as informações prestadas pelo órgão do controle interno, lavrou a instrução constante da peça 7, adiante transcrita, com eventuais ajustes de forma:
	"INTRODUÇÃO
1.	Trata-se dos atos iniciais de concessão das pensões civis instituídas por Airton Câmara de Carvalho (CPF: XXX.276.934-XX) , Bianor de Sá Bezerra (CPF: XXX.597.484-XX) e Hugo Pires da Cunha (CPF: XXX.466.584-XX) , ex-servidores da Universidade Federal do Rio Grande do Norte.
2.	Os atos foram submetidos, para fim de registro, à apreciação do Tribunal de Contas da União (TCU) , de acordo com o art. 71, inciso III, da Constituição Federal. O cadastramento e a disponibilização ao TCU ocorreram por intermédio do Sistema de Apreciação e Registro de Atos de Admissão e Concessões, na forma dos arts. 2º, caput e incisos I a VI, e 4º, caput, da Instrução Normativa - TCU 78/2018.
3.	Ao benefício pensional instituído por Airton Câmara de Carvalho habilitou-se Alzenir Alecrim de Carvalho (CPF: XXX.609.234-XX) , viúva do ex-servidor.
4.	Ao benefício pensional instituído por Bianor de Sá Bezerra habilitou-se Maria Salete da Silva Bezerra (CPF: XXX.502.334-XX) , viúva do ex-servidor.
5.	Ao benefício pensional instituído por Hugo Pires da Cunha habilitaram-se Maria Dilza Moura Furtado (CPF: XXX.634.644-XX) , viúva do ex-servidor, e Maria de Lourdes Freire da Cunha (CPF: XXX.230.514-XX) , na condição de ex-esposa pensionada.
HISTÓRICO
6.	O ato de concessão da pensão civil instituída pelo ex-servidor Airton Câmara de Carvalho, cuja data de vigência é 17/4/2015, foi disponibilizado ao TCU em 26/11/2015.
7.	O ato de concessão da pensão civil instituída pelo ex-servidor Bianor de Sá Bezerra, cuja data de vigência é 7/9/2014, foi disponibilizado ao TCU em 11/12/2015.
8.	O ato de concessão da pensão civil instituída pelo ex-servidor Hugo Pires da Cunha, cuja data de vigência é 15/3/2015, foi disponibilizado ao TCU em 22/1/2016.
EXAME TÉCNICO
Pensão civil instituída por Airton Câmara de Carvalho (CPF: XXX.276.934-XX) 
9.	O ex-servidor Airton Câmara de Carvalho (CPF: XXX.276.934-XX) , aposentado voluntariamente em 19/4/1991, com proventos integrais, com amparo no art. 40, III, 'a', da Constituição Federal de 1988 (redação original) , faleceu em 17/4/2015, razão pela qual o cálculo da pensão deve observar as disposições da Lei 10.887/2004.
10.	Em consulta ao Siape (peça 2) , verifica-se que consta da base de cálculo da pensão uma rubrica decorrente de provimento judicial, alusiva ao pagamento de Horas Extras (Rubrica: 16171 DECISAO JUDICIAL TRANS JUG APO, no valor de R$ 802,75) . Acerca desse tema, cumpre tecer algumas considerações, conforme discorrer-se-á adiante.
Pagamento de parcela alusiva a Hora-Extra
11.	É pacífico o entendimento nesta Corte de Contas de que a hora-extra é uma vantagem do regime celetista incompatível com a situação jurídico-estatutária implantada pela Lei 8.112/90. A continuidade de pagamentos da espécie, no novo regime, apenas é admissível se tal providência for necessária para assegurar, imediatamente após a transposição ao RJU, ocorrida em 01/01/91, a irredutibilidade da remuneração anteriormente recebida pelos servidores envolvidos, sendo que, nesse caso, a vantagem deve ser paga sob a forma de Vantagem Pessoal Nominalmente Identificada - VPNI, devendo ser paulatinamente compensada nos aumentos subsequentes conferidos ao funcionalismo, até seu completo desaparecimento (Decisão 100/2002-TCU-2ª Câmara, de relatoria do Ministro Benjamin Zymler) . Em qualquer outra hipótese, a concessão da parcela encontra óbice na ausência de previsão legal.
12.	Esse entendimento é corroborado pelo Supremo Tribunal Federal (STF) , consoante se pode depreender da ementa do MS 22455/DF, publicada no DJ de 07/06/2002:
 'EMENTA: Mandado de segurança contra ato imputado ao Presidente do Tribunal de Contas da União. Ato administrativo que determinou a suspensão de pagamento de horas extras incorporadas aos salários dos impetrantes, por decisão do TCU. 2. Entendimento assente no Tribunal de Contas deflui da aplicação de preceitos atinentes à limitação que as normas administrativas impõem à incidência da legislação trabalhista sobre os servidores públicos regidos pela CLT, à época em que tal situação podia configurar-se. 3. Entendimento no sentido de que não é possível a coexistência das vantagens dos dois regimes funcionais. Ao ensejo da transferência do impetrante para o sistema estatutário, ut Lei nº 8.112/90, há de ter o regime próprio desta Lei, ressalvada, tão só, a irredutibilidade dos salários. 4. Mandado de segurança indeferido. '
13.	O cotejo do ato de concessão ora examinado com a ficha financeira extraída do Siape (peça 2) evidencia que não houve a devida absorção da parcela referente a hora-extra pelas alterações salariais implementadas por lei após janeiro/1991.
14.	Em vista disso, propõe-se considerar ilegal, negando-lhe registro, o ato inicial de concessão da pensão civil instituída pelo ex-servidor Airton Câmara de Carvalho (CPF: XXX.276.934-XX) . Observe-se que o ato de concessão da pensão civil instituída pelo ex-servidor Airton Câmara de Carvalho completará 5 (cinco) anos de sua entrada no TCU em 26/11/2020.
Pensão civil instituída por Bianor de Sá Bezerra (CPF: XXX.597.484-XX) 
15.	O ex-servidor Bianor de Sá Bezerra (CPF: XXX.597.484-XX) , aposentado por invalidez permanente em 13/6/2003, com proventos integrais, com amparo no art. 40, § 1º, I, da Constituição Federal de 1988 (redação dada pela EC 20/1998) , faleceu em 7/9/2014. Assim, em razão do disposto na EC 70/2012, a beneficiária da pensão faz jus à paridade de vencimentos com os servidores ativos.
16.	Em consulta ao Siape (peça 2) , verifica-se que consta da base de cálculo da pensão uma rubrica decorrente de provimento judicial, alusiva ao pagamento de Horas Extras (Rubrica 16171 DECISAO JUDICIAL TRANS JUG APO, no valor de R$ 442,76) . Acerca desse tema, aplicam-se ao presente caso as considerações tecidas nos itens 11 e 12 desta instrução.
17.	O cotejo do ato de concessão ora examinado com a ficha financeira extraída do Siape (peça 2) evidencia que não houve a devida absorção da parcela referente a hora-extra pelas alterações salariais implementadas por lei após janeiro/1991.
18.	Em vista disso, propõe-se considerar ilegal, negando-lhe registro, o ato inicial de concessão da pensão civil instituída pelo ex-servidor Bianor de Sá Bezerra (CPF: XXX.597.484-XX) . Observe-se que o ato de concessão da pensão civil instituída pelo ex-servidor Bianor de Sá Bezerra completará 5 (cinco) anos de sua entrada no TCU em 11/12/2020.
Pensão civil instituída por Hugo Pires da Cunha (CPF: XXX.466.584-XX) 
19.	O ex-servidor Hugo Pires da Cunha (CPF: XXX.466.584-XX) , falecido em 15/3/2015, se aposentou voluntariamente em 24/12/1997, com amparo no art. 40, III, 'd', da Constituição Federal de 1988, com proventos integralizados na forma do art. 190 da Lei 8.112/1990.
20.	Conforme dados constantes do Siape (peça 2) , constatou-se que o ex-servidor acumulava duas aposentadorias decorrentes de cargos inacumuláveis na atividade, a saber, Agregado ao DAS-02 (Ministério da Saúde) e Administrador (UFRN) . As beneficiárias do ato de concessão aqui examinado também percebem a pensão instituída pelo ex-servidor junto ao Ministério da Saúde. O ato de concessão que trata da referida pensão civil consta do TC Processo 012.246/2020-4, instruído na presente data com proposta de ilegalidade, em razão da acumulação indevida de cargos públicos.
21.	Cabe ainda mencionar que o Siape (peça 2) consigna o pagamento de parcela decorrente de decisão judicial, alusiva à vantagem de quintos FC/CD (ASSUNTO 21) . A esse respeito, considerando que o ato de concessão de aposentadoria do servidor registra o exercício de FC-4 pelo período de 4 anos, 8 meses e 5 dias, entre os anos de 1980 e 1985, e tendo em conta o contido na Portaria MEC 474/1987, entende-se que sob esse aspecto não há irregularidade.
22.	Em vista de todo o exposto, propõe-se considerar ilegal, negando-lhe registro, o ato inicial de concessão de pensão civil aqui examinado, em razão da acumulação de cargos em desacordo com o previsto no art. 37, XVI, da Constituição Federal de 1988, cabendo determinar à Universidade Federal do Rio Grande do Norte que faculte às beneficiárias fazer a opção entre a pensão instituída pelo ex-servidor junto à UFRN e aquela instituída junto ao Ministério da Saúde.
23.	Cumpre observar que, não havendo decorrido o prazo 5 (cinco) anos desde o ingresso nesta Corte de Contas do ato de concessão ora examinado, não há a necessidade de se instalar o contraditório, consoante o entendimento firmado no Acórdão 587/2011-TCU-Plenário, de relatoria do Ministro Valmir Campelo, cabendo observar que o ato de concessão da pensão civil instituída pelo ex-servidor Hugo Pires da Cunha completará 5 (cinco) anos de sua entrada no TCU em 22/1/2021.
24.	Por derradeiro, registre-se que a análise do presente feito observou o regramento inscrito na Resolução TCU 315/2020.
CONCLUSÃO
25.	Em vista do acima expendido, propõe-se: a)  considerar ilegal, negando-lhe registro, o ato inicial de concessão da pensão civil instituída pelo ex-servidor Airton Câmara de Carvalho (CPF: XXX.276.934-XX) , em razão da não absorção da parcela referente ao pagamento de horas extras, configurando erro na execução do provimento judicial; b)  considerar ilegal, negando-lhe registro, o ato inicial de concessão da pensão civil instituída pelo ex-servidor Bianor de Sá Bezerra (CPF: XXX.597.484-XX) , em razão da não absorção da parcela referente ao pagamento de horas extras, configurando erro na execução do provimento judicial; e c)  considerar ilegal, negando-lhe registro, o ato inicial de concessão da pensão civil instituída pelo ex-servidor Hugo Pires da Cunha (CPF: XXX.466.584-XX) , em razão da acumulação indevida de cargos públicos junto ao Ministério da Saúde (Agregado ao DAS-02) e à Universidade Federal do Rio Grande do Norte (Administrador) , cabendo determinar à Unidade Jurisdicionada que faculte às beneficiárias fazer a opção entre a pensão instituída pelo ex-servidor junto ao Ministério da Saúde e aquela instituída junto à UFRN, haja vista tratar-se de caso de acumulação não previsto no art. 37, XVI, da Constituição Federal de 1988.
PROPOSTA DE ENCAMINHAMENTO
26.	Ante o exposto, e de conformidade com o preceituado nos artigos 71, III, da Constituição Federal de 1988; 1º, V, e 39, II, da Lei 8.443/1992; 1º, VIII, 259, II, 260, § 1º, e 262, § 2º, do Regimento Interno/TCU, propõe-se:
26.1.a	considerar ilegal, negando-lhe registro, o ato inicial de concessão da pensão civil instituída pelo ex-servidor Airton Câmara de Carvalho (CPF: XXX.276.934-XX) , em razão da não absorção da parcela referente ao pagamento de horas extras, configurando erro na execução do provimento judicial;
26.1.b	considerar ilegal, negando-lhe registro, o ato inicial de concessão da pensão civil instituída pelo ex-servidor Bianor de Sá Bezerra (CPF: XXX.597.484-XX) , em razão da não absorção da parcela referente ao pagamento de horas extras, configurando erro na execução do provimento judicial; e
26.1.c	considerar ilegal, negando-lhe registro, o ato inicial de concessão da pensão civil instituída pelo ex-servidor Hugo Pires da Cunha (CPF: XXX.466.584-XX) , em razão da acumulação indevida de cargos públicos junto ao Ministério da Saúde (Agregado ao DAS-02) e à Universidade Federal do Rio Grande do Norte (Administrador) , cabendo determinar à Unidade Jurisdicionada que faculte às beneficiárias fazer a opção entre a pensão instituída pelo ex-servidor junto ao Ministério da Saúde e aquela instituída junto à UFRN, haja vista tratar-se de caso de acumulação não previsto no art. 37, XVI, da Constituição Federal de 1988.
26.1.1	dispensar o ressarcimento das quantias indevidamente recebidas, presumida a boa-fé, consoante o disposto no Enunciado 106 da Súmula de Jurisprudência do TCU;
26.1.2	determinar à Universidade Federal do Rio Grande do Norte que, nos termos do art. 262, caput, do Regimento Interno do TCU, e art. 4º, inciso I, da Resolução TCU 315/2020:
a) abstenha-se de realizar pagamentos decorrentes do ato de concessão considerado ilegal, no prazo de 15 (quinze) dias, contado a partir da ciência dessa deliberação, sujeitando-se a autoridade administrativa omissa à responsabilidade solidária;
b) em relação à pensão civil instituída pelo ex-servidor Hugo Pires da Cunha (CPF: XXX.466.584-XX) em favor das beneficiárias Maria Dilza Moura Furtado (CPF: XXX.634.644-XX) e Maria de Lourdes Freire da Cunha (CPF: XXX.230.514-XX) , faculte às beneficiárias fazer a opção entre a pensão instituída pelo ex-servidor junto ao Ministério da Saúde e aquela instituída junto à UFRN, haja vista tratar-se de caso de acumulação não previsto no art. 37, XVI, da Constituição Federal de 1988;
c) emita e disponibilize no sistema e-Pessoal, no prazo de 30 (trinta) dias, novos atos de concessão, escoimados das irregularidades apontadas, nos termos do art. 262, § 2º, do Regimento Interno do TCU;
d) comunique as interessadas acerca do teor deste Acórdão, alertando-as de que o efeito suspensivo proveniente da interposição de eventuais recursos junto ao TCU não as eximirá da devolução dos valores percebidos indevidamente após sua notificação, caso os recursos não sejam providos; e
e) encaminhe ao Tribunal o comprovante de que as interessadas tomaram ciência do inteiro teor desta deliberação."
3.	Em seu pronunciamento regimental, o Ministério Público junto a esta Casa, neste ato representado pelo Procurador Marinus Eduardo De Vries Marsico, manifestou-se de acordo com o encaminhamento alvitrado pela Sefip (peça 9) .
É o relatório.

não há.

Procurador Marinus Eduardo De Vries Marsico.

PESSOAL. PENSÃO CIVIL. PAGAMENTO DE HORA EXTRA DECORRENTE DE DECISÃO JUDICIAL. ACUMULAÇÃO INDEVIDA DE BENEFÍCIOS. ATOS ILEGAIS ENVIADOS AO TCU HÁ MAIS DE CINCO ANOS. REVISÃO DE OFÍCIO. CIÊNCIA.

PENSÃO CIVIL (PCIV)

Secretaria de Fiscalização de Pessoal - Sefip.

Versam os presentes autos acerca de três atos de Pensões Civis concedidas pela Universidade Federal do Rio Grande do Norte.            
Em relação às pensões instituídas por Airton Câmara de Carvalho, em favor de Alzenir Alecrim de Carvalho, e por Bianor de Sá Bezerra, em favor de Maria Salete da Silva Bezerra, o cotejo dos correspondentes atos de concessão (peças 3 e 4) com as fichas financeiras extraídas do Siape (peça 2) evidencia que não houve a devida absorção da parcela referente a hora-extra decorrente de decisão judicial pelas alterações salariais implementadas por lei após janeiro/1991, em afronta ao pacífico entendimento firmado nesta Corte de Contas, a exemplo do disposto nos Acórdão 1614/2019-TCU-Plenário (Relatora Ministra Ana Arraes) e 8380/2019 - Primeira Câmara (Relator Ministro Benjamin Zymler) .
Quanto à pensão instituída por Hugo Pires da Cunha, em favor de Maria de Lourdes Freire da Cunha e de Maria Dilza Moura Furtado (peça 5) , a constatação, conforme dados do Siape, é de que as beneficiárias percebem também pensão instituída junto ao Ministério da Saúde, haja vista que o ex-servidor acumulava duas aposentadorias decorrentes de cargos inacumuláveis na atividade: Agregado ao DAS-02 (Ministério da Saúde) e Administrador (UFRN) . 
Nesse sentido, efetivamente caberia considerar referidos atos ilegais, com a consequente negativa de registro, como proposto pela unidade técnica e aprovado pelo MP/TCU.
No entanto, tendo em vista que os atos ora em exame ingressaram neste Tribunal em 26/11/2015, 11/12/2015 e 22/1/2016, respectivamente, cabe aplicar o novo entendimento adotado por este Tribunal, mediante Acórdão 122/2021-TCU-Plenário (Relator Ministro Walton Alencar Rodrigues) , em decorrência da decisão do STF no âmbito do RE 636.553, em que restou fixado o prazo de cinco anos para uma resolução de mérito de processos de concessão, após o qual esses atos serão considerados definitivamente registrados.
Assim, por esses fundamentos, entendo que as pensões instituídas em favor de Alzenir Alecrim de Carvalho, Maria Salete da Silva Bezerra, Maria de Lourdes Freire da Cunha e Maria Dilza Moura Furtado (peças 3-5) devem ser consideradas tacitamente registradas desde 26/11/2020, 11/12/2020 e 22/1/2021, respectivamente, considerando os cinco anos transcorridos. 
Ainda no lastro do que vem decidindo esta Corte de Contas, os autos devem ser encaminhados à Sefip para adoção das medidas com vistas à revisão de ofício, nos termos preconizados na decisão dos embargos de declaração opostos ao mencionado RE 636.553. 
            	Dessa forma, divergindo da proposta alvitrada pela unidade técnica e do Parecer do representante do Ministério Público, manifesto-me por que o Tribunal aprove o acórdão que ora submeto à deliberação deste Colegiado. 
TCU, Sala das Sessões Ministro Luciano Brandão Alves de Souza, em 30 de março de 2021.
AUGUSTO SHERMAN CAVALCANTI 
Relator